【裁判字號】    92,訴緝,50
【裁判日期】    920506
【裁判案由】    重利
【裁判全文】
臺灣高雄地方法院刑事判決                         九十二年度訴緝字第四三號
    公  訴  人  臺灣高雄地方法院檢察署檢察官
    被      告  甲○○
    被      告  鄭崇志
右列被告等因重利案件，經檢察官提起公訴（九十年度偵字第一四○七九號），本院
判決如左：
    主  文
甲○○、鄭崇志共同以乘他人急迫，貸以金錢，而取得與原本顯不相當之重利為常業
，各處有期徒刑捌月。
扣案之空白本票肆本沒收。
    事  實
一、甲○○、鄭崇志與吳宏哲、林宗輝（後二人業經本院判決確定）共同基於常業重
    利之犯意聯絡，自民國九十年三月二十二日起，由林宗輝提供現金，吳宏哲負責
    放款及收取利息，鄭崇志及甲○○則於借款人未能如期清償時，負責說服借款人
    ，以借款人名義購買二手自用小客車向銀行辦理汽車貸款，嗣再將所購得之自用
    小客車典當取得款項，用以清償借貸本金及利息之方式，在高雄市○○區○○路
    七號經營俗稱之「地下錢莊」。嗣於同年四月初許，張瑞成因生活亟需用款之際
    ，閱覽渠等在台灣新聞報所刊登貸款之分類廣告，撥打報載000000000
    號之電話，與吳宏哲約定每借新臺幣（下同）一萬元，以十天為一期計息，每期
    利息二千元，於借款之際即預扣一期之利息，再以預扣額及實際取得額合併計算
    借款金額，在高雄市某不詳地點，貸與張瑞成三萬元，張瑞成再簽發金額不詳之
    本票供擔保，藉以取得共一萬八千元之利息，相當於每月月息為六十分，年息為
    七百二十分，而與原本顯不相當之重利，吳宏哲、林宗輝、鄭崇志及甲○○等人
    並賴以為業，恃此維生。甲○○及鄭崇志等人復承前犯意，於同年六月十一日，
    利用高許玉卿家庭急需資金周轉之際，以前開方式約定貸以二萬元，以十天為一
    期，每期利息為四千元，於借款之際即預扣一期之利息，再以預扣額及實際取得
    額合併計算借款金額，而取得四千元，相當於每月月息為六十分，年息為七百二
    十分之重利，高許玉卿並簽發面額為六萬元之本票供擔保。
二、嗣張瑞成未如期清償向吳宏哲等人貸與之款項，乃由甲○○及鄭崇志為張瑞成代
    向銀行辦理貸款二十九萬元，購得車號ＺＩ─二三九二號自用小客車，惟張瑞成
    尚未同意典當，該車乃由鄭崇志、甲○○等人持有使用，而於九十年六月二十日
    二十三時三十分許，在屏東縣屏東市○○路六二二號為警查獲。並扣得手提電腦
    一台、磁碟片四片、行動電話三支、行動電話ＳＩＭ卡十九片、存摺二十本、借
    貸名冊二本、客戶借貸明細表十二張、客戶收款單二張、空白本票四本、借款人
    本票十三張、支票五張、身分證、駕照共二十枚、行車執照五枚、戶口名簿三本
    、借款人電腦車籍資料三張、借貸資料信封六封、各式印章十四枚、匯款單八張
    、高雄銀行空白代收傳票一本、汽車保險卡一張、空白薪資袋二十五張等物。
三、案經屏東縣警察局移請臺灣屏東地方法院檢察署呈請臺灣高等法院高雄分院檢察
    署令轉臺灣高雄地方法院檢察署檢察官偵查起訴及移送併辦。
    理  由
一、訊據被告甲○○及鄭崇志均矢口否認有何重利犯行，被告甲○○辯稱：伊雖知道
    吳宏哲及林宗輝有從事地下錢莊之行為，且有帶證人張瑞成前往車行貸款購車，
    但無與鄭崇志及甲○○有共同從事借貸款項予不特定人，並收取重利之事實云云
    ；被告鄭崇志則諉稱：伊雖於警訊時坦承曾與吳宏哲共同從事貸款，事後再以貸
    款方式購買汽車，再予以典當後取得現金清償貸款之詞，惟此係遭刑求所致，伊
    不知道林宗輝是從事重利行為，且未幫張瑞成辦理汽車貸款云云。惟查：
(一)、被告鄭崇志固提出其警詢時所述係經刑求所致，然其則於本院審理中肯認於偵查
    中所述之詞，係基於自由意志下所為。而本院參諸其偵查中檢察官初訊時，並未
    就遭刑求之事有所指摘，此觀諸訊問筆錄至明，故其指摘刑求之事是否屬實，已
    非無疑。又被告鄭崇志係於九十年六月二十日二十三時三十分許，在屏東縣屏東
    市○○路六二二號與吳宏哲及甲○○共同為警查獲，已據其坦承非虛，且觀諸其
    於偵查中所述：伊知道吳宏哲在經營地下錢莊，但伊只做汽車貸款，張瑞成不同
    意將車開到當舖去當，因為張瑞成認為有當舖及銀行的利息太重付不起，所以張
    瑞成要伊處理車子等語（均詳見臺灣屏東地方法院檢察署九十年度偵字第三九七
    六號偵查卷），核與其警訊時之自白大致相符，苟被告鄭崇志於警訊時確曾因刑
    求之情形下，故違其真實本意，而為虛偽不利於己之陳述，則何以於偵查中並無
    不當因素介入之情形下，猶為不利於己之詞？足見被告鄭崇志前揭刑求抗辯之詞
    ，洵屬無稽，合先敘明。
(二)、至於被告甲○○、鄭崇志如何與共同被告吳宏哲、林宗輝從事借貸，及以證人張
    瑞成名義辦理貸款購買車號ＺＩ─二三九二號自用小客車後，欲以該車典當得款
    清償向吳宏哲貸得款項之過程，業據共同被告吳宏哲於警詢中供稱：借款工作的
    老闆是林宗輝，伊負責放款，甲○○、鄭崇志二人負責汽車貸款業務，伊在報紙
    （台灣新聞報、自由時報）上刊發借貸廣告，並留000000000號電話供
    人聯絡，放款金額一至三萬元不等，借一萬元先扣二千元，借二萬元先扣四千元
    ，借三萬元先扣六千元，再以十日為一期，每期繳二、四、六千元不等之利息，
    直至付清借款為止，伊從九十年三月二十二日開始，公司在高雄市○○區○○路
    七號，警方所查扣之ＺＩ─二三九二號自用小客車是張瑞成借款後無力償還，才
    由甲○○及鄭崇志二人利用張瑞成證件，以其名義貸款後向中古車行購買，再將
    該車拿去汽車當舖典當現金來清償借款等語；嗣於本院審理中供述：ＺＩ─二三
    九二號自用小客車購得後是甲○○及鄭崇志在使用，因為張瑞成沒有還錢，林宗
    輝介紹張瑞成與甲○○認識，是為了幫張瑞成清償借款才由甲○○代為購車等語
    （詳見本院九十一年五月二十四日訊問筆錄），核與共同被告林宗輝於本院審理
    中所述：客戶是甲○○介紹，甲○○是從事汽車貸款，鄭崇志及甲○○都知道伊
    與吳宏哲是從事私人借貸業務等語相符（詳見本院九十一年三月二十二日訊問筆
    錄），從而被告鄭崇志、甲○○上開與共同被告吳宏哲、林宗輝供述不符之辯詞
    ，能否遽採，即非無疑。
(三)、被告鄭崇志前開刑求抗辯既不足採，觀諸其於警詢時供稱：扣案之銀行存款簿等
    物品有的是借款客戶所有，是用來放款給客戶及建檔之用，以及替客戶向銀行辦
    理汽車貸款來償還向我們所借的本金，ＺＩ─二三九二號自用小客車是因張瑞成
    向吳宏哲借款三萬元，至今利息本金均未償還，所以甲○○、吳宏哲先與張瑞成
    商量可替其辦理汽車貸款，我們取得張瑞成證件，向銀行查詢信用資料，辦理對
    保後，聯邦銀行放款二十九萬元給車行，我們再與張瑞成牽車，欲至高雄某當舖
    典當以償還積欠我們的本金及利息，伊與甲○○是於九十年五月底起負責客戶無
    法償還本金及利息時，替客戶辦理汽車貸款後典當予當舖，來償還客戶所積欠我
    們的本金與利息，伊與甲○○藉此可向汽車借款人從中抽取借款金額百分之五，
    即每十萬元可抽取五千元，再各朋分一半等語，核與被告甲○○於警訊時之供述
    ，及其於偵查中陳稱：張瑞成是客戶之一，鄭崇志是與伊一起做汽車貸款，伊有
    向張瑞成分析將汽車典當除了還利息，也可以拿到多餘的錢，但張瑞成算了算覺
    得利息太重，請伊將車子賣掉，伊知道張瑞成是因還不出錢所以才利用貸款方式
    買車等語（詳見上開偵查卷九十年六月二十一日訊問筆錄），若合符節。參諸證
    人張瑞成於警詢時所述：伊當場指認確定吳宏哲、甲○○及鄭崇志就是放款之人
    ，ＺＩ─二三九二號自用小客車借款手續是由甲○○幫伊辦理，甲○○說要將車
    子典當後，將典當的錢用來清償借款等語，彰顯被告鄭崇志及甲○○確有參與共
    同被告吳宏哲及林宗輝經營地下錢莊，負責於借款人未能如期清償時，藉說服借
    款人，由借款人購買二手自用小客車向銀行辦理汽車貸款，嗣再將所購得之自用
    小客車典當取得款項，用以清償借貸本金及利息之事實。
(四)、至於共同被告吳宏哲、林宗輝如何經營地下錢莊及放款予張瑞成、高許玉卿之事
    實，已據共同被告吳宏哲及林宗輝供述甚詳，且核與被害人張瑞成及高許玉卿於
    警訊時證述之情節相符，並有扣案之手提電腦一台、磁碟片四片、行動電話三支
    、行動電話ＳＩＭ卡十九片、存摺二十本、借貸名冊二本、客戶借貸明細表十二
    張、客戶收款單二張、空白本票四本、借款人本票十三張、支票五張、身分證、
    駕照共二十枚、行車執照五枚、戶口名簿三本、借款人電腦車籍資料三張、借貸
    資料信封六封、各式印章十四枚、匯款單八張、高雄銀行空白代收傳票一本、汽
    車保險卡一張及空白薪資袋二十五張等物供佐，足證共同被告吳宏哲及林宗輝等
    人自白之詞，洵屬有據，至堪採信。雖證人張瑞成及高許玉卿迭次經本院傳拘無
    著，故無從詳予究明渠等付息及清償之細節情形；再本院依循上開扣案物發交予
    高雄市政府警察局深入偵查結果，因部分借款人不願前來指證，抑或借款人資料
    中之證人陳月霞、林長虹、李順正等人否認有任何向被告等人借款之事，故無從
    查證被告甲○○等人是否尚另有貸予他人款項，取得與原本顯不相當重利之情形
    ，此有高雄市政府警察局查證報告一份及證人陳月霞、林長虹、李順正證陳在卷
    ，是以被告甲○○、鄭崇志等人所為貸放款項行為，依卷附之證據資料，僅以認
    定渠等確有貸款與被害人張瑞成及高許玉卿之事實為宜，併此敘明。此外，復有
    中華電信股份有限公司台灣南區電信分公司南行一字第九一Ｃ八二○○二七三號
    函、高雄市監理處高市監二字第三九○二號函及附件之車籍異動資料在卷可稽，
    ，故渠等上開辯詞，與事證未符，無足信採。
(五)、被告甲○○及鄭崇志既於事前知悉共同被告林宗輝及吳宏哲係從事貸款取得與原
    本顯不相當之重利為業，且事前即與之同謀，並基於取得貸得本金、利息及抽取
    傭金之目的，參與說服借款人以貸款方式購車，欲將取得車輛後典當所得款項，
    用以清償借款人向共同被告林宗輝、吳宏哲借款本金及利息之行為，足證渠等與
    被告林宗輝及吳宏哲間，就前揭重利犯行確有犯意聯絡及行為分擔之事實，故本
    案事證已臻明確，被告甲○○及鄭崇志之犯行堪予認定。
二、按刑法第三百四十四條重利罪成立之要件，係指明知他人出於急迫、輕率或無經
    驗，而利用機會故為貸與，取得就原本利率、時期核算及參酌當地之經濟狀況，
    較之一般債務之利息，顯有特殊超額之利息者而言。且此項犯罪，不僅對於特定
    人為之始能成立。若明知社會上有因急迫而舉債濟急，及因輕率或無經驗而從事
    舉債之情形，預定苛刻條件，一俟他人告貸，藉以博取重利為常業者，雖非對於
    特定人乘機利用，不能謂非對於一般人具有犯罪之概括故意，則其犯有刑法第三
    百四十四條所載之情形，即應論以常業重利罪（最高法院二十七年上字第五二０
    號判例參照）。被告甲○○及鄭崇志參與共同被告吳宏哲等人利用報紙上刊登分
    類廣告之方式，放款予社會上不特定人，足見渠等主觀上確有欲藉平面媒體之宣
    傳效果，對不特定多數人招攬，以完成取得與原本顯不相當重利之目的，彰顯渠
    等確有恃此維生，以之為常業之意圖，至為顯然。故核被告甲○○及鄭崇志所為
    ，均係犯刑法第三百四十五條之常業重利罪。被告甲○○、鄭崇志及共同被告林
    宗輝、吳宏哲等人就上開犯行間，有犯意聯絡及行為分擔，均為共同正犯。被告
    吳宏哲等人於九十年三月二十二日起至六月間止，有實施前揭多次重利罪之犯行
    ，惟渠等既有反覆以此維生之意，應認其係為實現同一業務目的所為之多次行為
    ，僅論以一常業犯行，即為已足。爰審酌被告甲○○及鄭崇志欲藉貸與金錢之舉
    謀取重利，榨取經濟上處於弱勢之人，甚而對無力清償者，利用貸款車輛再行典
    當方式，再度剝取資力非佳者之利益，冀得財產暴利，對社會經濟秩序之破壞至
    為嚴重，雖無證據證明渠等已獲取實際利益，但以渠等於犯罪後猶飾詞圖卸，被
    告鄭崇志甚而不惜以誣指偵查人員不法取供之藉口，企求免責，態度惡劣等一切
    情狀，本院認量刑實不宜輕，故各量處如主文所示之刑，藉資懲儆。末查，扣案
    之空白本票四本，係共同被告林宗輝所有，且用以供本件犯罪所用之物，業據被
    告吳宏哲供承在卷，依共同被告應就全部犯罪事實負其責任之法理，爰依刑法第
    三十八條第一項第二款之規定，併予宣告沒收。至於其餘扣案之手提電腦等物，
    本院尚查無其他積極證據足資認定係屬被告等人所有，或供本案犯罪所用、所得
    或預備之物；另被害人張瑞成所簽發之本票，業經其撕毀滅失；被害人高許玉卿
    所簽發之六萬元本票，並未扣案，為免未來執行困難起見，故上開物品均未為沒
    收之諭知，併此敘明。
據上論斷，應依刑事訴訟法第二百九十九條第一項前段，刑法第二十八條、第三百四
十五條、第三十八條第一項第二款，罰金罰鍰提高標準條例第一條前段，判決如主文
。
中      華      民      國     九十二     年      五      月     六     日
                               臺灣高雄地方法院刑事第四庭
                                     法  官    李代昌
右正本證明與原本無異。
如不服本判決，應於判決送達後十日內，向本院提出上訴狀。
                                     書記官    吳月華
中      華      民      國     九十二     年      五      月     六     日
附錄本判決論罪科刑適用法條
中華民國刑法第三百四十五條
 (常業重利罪)
以犯前條之罪為常業者，處五年以下有期徒刑，得併科三千元以下罰金。


司法院資訊處製作；財團法人民間司法改革基金會備份。
